臺灣高等法院民事判決
108年度重上字第601號
上  訴  人  蘇湧仁  

訴訟代理人  戴君豪律師
            王仕升律師
被  上訴人  蘇進發  
訴訟代理人  謝宜庭律師
複  代理人  張業珩律師
上列當事人間請求不動產所有權移轉登記事件，上訴人對於中華
民國108年5月16日臺灣新北地方法院107年度重訴字第820號第一
審判決提起上訴，本院於109年2月26日言詞辯論終結，判決如下
：
    主      文
上訴駁回。
第二審訴訟費用由上訴人負擔。
    事實及理由
一、被上訴人主張：如附表所示房地（下稱系爭房地）原為伊所
    有，於民國93年3月17日遭法院拍賣，乃委託友人鍾世明以
    新臺幣（下同）750萬元替伊標回，並借名登記其名下，自
    備款190萬元由伊借款100萬元先還鍾世明，其餘90萬元分期
    攤還，併以系爭房地向華南商業銀行（下稱華南銀行）貸款
    560萬元支付其餘價金，每月還款本息由伊繳納，因鍾世明
    欲終止借名關係，伊於100年5月10日將系爭房地改借名登記
    在伊子即上訴人名下，另向大眾商業銀行（更名元大商業銀
    行，下稱元大銀行）貸款600萬元，作為償還向華南銀行之
    貸款與鍾世明之欠款。又伊所有之新北市○○區○○路000○0號
    房屋及其基地（下稱中正路房地），因債務關係借名登記在
    伊配偶陳碧玉名下，於105年初移轉登記予王進財作為擔保
    ，伊為實際使用收益之人，因債務已還清，王進財將中正路
    房地返還伊而改借名登記在女兒蘇靖雅名下。中正路房地自
    92年起出租上訴人作為營業店面使用，每月租金3萬元，為
    求簡便，自100年6月16日開始，由上訴人將每月租金匯至元
    大銀行新板分行戶名蘇湧仁、帳號000000000000號帳戶（下
    稱系爭帳戶）繳納貸款，因上訴人認每月有2,000元差額須
    找補，遂將系爭帳戶存簿交伊管理，租金改以現金交付，自
    105年5月17日起迄今，由伊每月匯入3萬2,000元至系爭帳戶
    ，嗣106年7月中正路房地售予葉銘焜。系爭房地由伊占有、
    管理、使用，稅費亦由伊負擔，自100年間起繳納貸款之人
    亦為伊，系爭房地所有權狀由伊持有保管，上訴人僅為登記
    名義人，伊已向上訴人表示終止借名關係，上訴人却拒絕返
    還，伊於107年8月15日再以存證信函終止借名關係。爰依民
    法第179條、第767條第1項前段、類推適用民法第541條規定
    提起本訴。聲明：上訴人應將系爭房地所有權移轉登記予被
    上訴人。原審為被上訴人勝訴之判決，上訴人不服，提起上
    訴。答辯聲明：上訴駁回。
二、上訴人則以：被上訴人於90年1月10日將系爭房地贈與陳碧
    玉，嗣93年3月17日遭拍賣由鍾世明拍定，因被上訴人希望
    伊買回，伊於98至100年間自聯邦商業銀行（下稱聯邦銀行
    ）帳戶密集提領1至3萬元不等金額，加計當月營業現金，湊
    足10至20萬元，每月交付不等現金予被上訴人共175萬元，
    作為向鍾世明買回系爭房地之自備款，並自100年6月16日起
    至105年7月止自行繳納系爭房地貸款本息，嗣105年7月起向
    被上訴人收取系爭房地每月租金3萬2,000元，請被上訴人代
    繳系爭房地貸款，依原證6之line對話紀錄第1頁「茶館街哥
    付給老爸2百萬頭期款，房貸哥付」，伊有繳貸款，足認系
    爭房地為伊所有；系爭房地在鍾世明名下期間是否借名登記
    ，與伊名下是否為被上訴人借名登記，乃屬二事。系爭房地
    之歷年房屋稅及地價稅等，地價稅皆由伊收到繳款通知書或
    繳款單後，親自至便利超商以現金繳款，而105、106年之地
    價稅，係因伊經營小吃店工作忙碌忘記繳費，請被上訴人代
    繳。又中正路房地為陳碧玉所有，伊自92年間起承租，每月
    租金由陳碧玉收取，陳碧玉為協助被上訴人處理債務，始與
    被上訴人簽訂經公證之授權書，由被上訴人代理將中正路房
    地移轉登記王進財作為擔保，中正路房地登記於王進財、蘇
    靖雅名下期間，伊仍每月將租金3萬元置於系爭房屋抽屜交
    與陳碧玉，被上訴人是否運用伊繳納之租金，則非所問。被
    上訴人未舉系爭房地有借名登記關係，其請求移轉所有權，
    難認可採等語，資為抗辯。上訴聲明：㈠原判決廢棄。㈡上開
    廢棄部分，被上訴人在第一審之訴駁回。
三、查上訴人與蘇靖雅為被上訴人與配偶陳碧玉之子女，系爭房
    地由鍾世明於93年3月17日以拍賣原因取得，嗣100年5月10
    日以買賣原因移轉登記在上訴人名下，惟由被上訴人占有、
    使用。被上訴人與陳碧玉就中正路房地簽訂授權書並經公證
    ，上訴人因承租中正路房地與蘇靖雅、許粟（代理葉銘焜）
    簽訂房屋租賃契約書，租金每月3萬元。上訴人於107年8月1
    7日收受被上訴人寄發存證信函。被上訴人提出之通訊軟體L
    ine簡訊紀錄為上訴人與蘇靖雅間之對話內容等，有系爭房
    地買賣契約書、土地及房屋登記簿及異動索引、公證書、授
    權書、房屋租賃契約書、存證信函及回執、簡訊紀錄、戶籍
    謄本等可參（見原審卷第19、21至35、39至53、87至89、95
    至97、135至137、139至151、173、175、193、223至229、2
    41至249、289至293頁），且為兩造所不爭（見原審卷第414
    頁、本院卷第204頁），可信為真。
四、被上訴人主張系爭房地為伊所有，係借名登記在上訴人名下
    ，伊已終止借名登記，故得依民法第179條、第767條第1項
    前段、類推適用民法第541條規定，請求上訴人將系爭房地
    所有權移轉登記予伊等，為上訴人所否認，並以前詞置辯。
    經查：
　㈠稱「借名登記」者，謂當事人約定一方將自己之財產以他方
    名義登記，而仍由自己管理、使用、處分，他方允就該財產
    為出名登記之契約，其成立側重於借名者與出名者間之信任
    關係，在性質上應與委任契約同視，倘其內容不違反強制、
    禁止規定或公序良俗者，固應賦予無名契約之法律上效力，
    並類推適用民法委任之相關規定（最高法院98年度台上字第
    990號民事判決參照）。又主張有借名登記委任關係存在事
    實之一造，於他造未自認下，須就此項利己事實證明至使法
    院就其存在達到確信之程度，始可謂已盡其依民事訴訟法第
    277條前段規定之舉證責任（最高法院103年度台上字第1637
    號民事判決參照）。被上訴人主張系爭房地為伊所有，係借
    名登記在上訴人名下，為上訴人所否認，依上說明，應由被
    上訴人就其主張之利己事實負舉證責任。
　㈡系爭房地原登記被上訴人所有，因案查封後，由鍾世明於93
    年3月17日以拍賣原因移轉登記取得，為兩造所不爭執；被
    上訴人主張鍾世明係出名登記，價款由伊陸續償還鍾世明等
    ，已據證人鍾世明、鄧愛珍（即鍾世明之員工）結證屬實（
    見原審卷第312至316頁），是鍾世明拍定取得系爭房地，係
    與被上訴人間有借名登記關係，被上訴人為系爭房地實際所
    有人。系爭房地於100年5月10日以買賣原因移轉登記予上訴
    人，亦為兩造所不爭；依證人鍾世明所稱：「…系爭房地登
    記於伊名下時，原告（即被上訴人）曾遲延繳納銀行貸款數
    次，可能影響伊的債信，但伊在開公司不能影響債信，故伊
    向原告表明希望將系爭房地移轉登記予原告信任之其他人…
    」（同上卷第313頁），可見被上訴人與鍾世明之間終止借
    名登記關係，係基於鍾世明之要求，而證人蘇靖雅亦稱：「
    …因鍾世明想要取回債權，但原告（即被上訴人）在銀行有
    欠款，不能擁有財產，伊當時年紀太小沒辦法借貸，就將系
    爭房地暫時登記於被告（即上訴人）名下，由被告去向銀行
    借貸600萬元，並向鍾世明清償…」（同上卷第317頁），是
    被上訴人於終止與鍾世明之借名登記關係後，係暫時將系爭
    房地所有權移轉登記在上訴人名下，故被上訴人主張伊為系
    爭房地之所有權人，應可採信。
　㈢另就中正路房地一事，證人蘇靖雅證稱：「…中正路房地原登
    記於陳碧玉名下，她同意授權原告（即被上訴人）處分，處
    理原告的債務，後來又移轉登記於伊名下，由伊的名義出售
    給1位姓葉的，以償還原告的債務…」（見原審卷第319頁）
    ；證人陳碧玉證稱：「…中正路房地是店面，由被告（即上
    訴人）經營，曾登記於伊名下，後來原告（即被上訴人）欠
    錢，由原告賣掉，不知道移轉給何人，原告與蘇靖雅都不告
    訴伊…」（同上卷第322頁），並有陳碧玉、蘇靖雅簽署授權
    處分中正路房地之授權書，及被上訴人與葉銘焜結算中正路
    房地價款之說明書、協議書、結案稅費確認書等可稽（同上
    卷第177至181、229、287頁），以中正路房地先登記陳碧玉
    名下，復以擔保債權目的移轉登記予債權人王進財，嗣由被
    上訴人辦理借名登記在蘇靖雅名下，並以蘇靖雅名義出售移
    轉登記予葉銘焜等情，足認中正路房地為被上訴人所有，其
    始有權限為前揭處分。則上訴人承租中正路房地，應繳付租
    金予被上訴人，自屬無誤，此由上訴人與蘇靖雅間之Line簡
    訊對話表示「…老爸租別人兩萬八，我接手租三萬，沒關係…
    、後來他說茶館街要我繳三萬二抵房租，我也沒關係…」（
    同上卷第87、293頁），益可證明，是被上訴人稱上訴人於1
    04年11月至106年6月間按月以聯邦銀行帳戶轉帳匯款3萬元
    至系爭帳戶，係給付中正路房地租金，以此作為系爭房地貸
    款之清償等，應屬可採，
　㈣雖上訴人稱：系爭房地係伊向鍾世明購買，有付自備款175萬
    元及貸款600萬元云云。然證人陳碧玉證稱「…被告（即上訴
    人）支付100餘萬元…」（見原審卷第324頁），與上訴人所
    稱已付自備款175萬不符，且上訴人未提出有付自備款175萬
    元之付款紀錄資料，故難採信；再就繳納系爭房地貸款之事
    ，上訴人主張以現金、轉帳匯款，及被上訴人承租系爭房地
    之租金繳納貸款本息，並提出聯邦銀行帳戶存摺明細顯示10
    4年11月至106年6月間按月匯入系爭帳戶2萬8,000元至3萬3,
    000元紀錄為據（同上卷第203至221頁）。然依被上訴人提
    出之系爭帳戶存摺明細，顯示104年10月前係現金存款，104
    年11月至106年6月間係轉帳匯款，106年7月後由被上訴人繳
    款（同上卷第55至85、285頁），被上訴人並提出歷次3本存
    摺原本（同上卷第159頁），2本用罄舊存摺封面有截角（同
    上卷第55、73頁），以上開存摺既由被上訴人保管，可認系
    爭帳戶由其管理使用，系爭房地貸款由其繳納才是。況陳碧
    玉授權被上訴人處分中正路房地簽署之授權書日期為104年1
    2月29日（同上卷第229頁），系爭帳戶第1本存摺用罄日期
    為104年10月22日（同上卷第69頁），足見系爭帳戶存摺之
    使用與陳碧玉授權處分中正路房地一事無涉，是上訴人稱因
    陳碧玉授權被上訴人處分中正路房地，故決定由被上訴人以
    系爭房地租金繳納貸款而交付第1本存摺，第2、3本存摺則
    由被上訴人申請換發云云，與常情相違。另上訴人申設之聯
    邦銀行帳戶至106年6月轉帳支付貸款，亦與其所稱被上訴人
    於105年7月起繳納貸款不符，益徵上訴人所辯並不可信。
　㈤系爭房地由被上訴人占有、使用，所有權狀亦由其保管，為
    兩造所不爭執；而系爭房地稅費是由被上訴人繳納，有繳費
    單、繳款通知可參（見原審卷第91、93頁），上訴人雖稱系
    爭房地相關稅費及貸款由其繳納云云，並未舉證，故難採信
    。以被上訴人對於系爭房地確有管理、使用、收益之事實，
    被上訴人稱暫將系爭房地所有權借名登記在上訴人名下，伊
    為實際所有權人，確屬有據。
　㈥按當事人之任何一方，得隨時終止委任契約，民法第549條第
    1項定有明文。無法律上之原因而受利益，致他人受損害者
    ，應返還其利益，雖有法律上之原因，而其後已不存在者，
    亦同；受任人因處理委任事務，所收取之金錢、物品及孳息
    ，應交付於委任人；受任人以自己之名義，為委任人取得之
    權利，應移轉於委任人；所有人對於無權占有或侵奪其所有
    物者，得請求返還之，民法第179條、第541條第1項、第2項
    、第767條第1項前段亦有明文。本件被上訴人於107年8月15
    日以存證信函通知上訴人終止系爭房地借名登記關係，上訴
    人已於同年8月17日收受（見原審卷第95、97頁），則被上
    訴人與上訴人間就系爭房地之借名登記關係已經被上訴人合
    法終止，上訴人仍登記為系爭房地所有權人，自屬無法律上
    原因受有利益，致被上訴人受有損害，故被上訴人依民法第
    179條、第767條第1項前段、類推適用民法第541條規定，請
    求上訴人將系爭房地所有權移轉登記予被上訴人，自屬有據
    。
五、綜上所述，系爭房地為被上訴人所有，借名登記在上訴人名
    下，被上訴人已終止借名登記關係，故被上訴人依民法第17
    9條、第767條第1項前段、類推適用民法第541條規定，請求
    上訴人將系爭房地所有權移轉登記予被上訴人，為有理由，
    應予准許。原審為上訴人敗訴之判決，並無不合。上訴論旨
    指摘原判決不當，求予廢棄改判，為無理由，應駁回其上訴
    。
六、本件事證已臻明確，兩造其餘之攻擊或防禦方法及所用之證
    據，經本院斟酌後，認為均不足以影響本判決之結果，爰不
    逐一論列，附此敘明。
七、據上論結，本件上訴為無理由，依民事訴訟法第449條第1項
    、第78條，判決如主文。　　
中    華    民    國    109    年   3    月    18     日
　　　　　　　　　民事第十九庭                
　　　　　　　　　　  　審判長法  官  魏麗娟
　　　　　　　　　　　        法  官  陳慧萍
　　　　　　　　　  　　　　  法  官  潘進柳

附表：
編  號 土    地    坐    落     地  目 面積 權    利   範    圍  縣市 鄉鎮市區   段   小段  地號  平方公尺  1 新北市  板橋區 府中段    --   946 --    26     全部 2 新北市  板橋區 府中段    --  946-1 --     7     全部 3 新北市  板橋區 府中段    --   961 --   104    4分之1 

編    號  建號  基  地  坐  落 ----------------  建  物  門  牌 建 築 式 樣 主  要 建 築 材 料  及 房 屋 層 數 建物面積（平方公尺）  權利  範圍     樓 層 面 積  合       計 附屬建物主要建築材料及用途  4 1772 新北市○○區○○段000 地號土地 ---------------- 新北市○○區○○街00號1 樓 住家用、加強磚造、4 層樓 1 層：69.15     -- 全部 
正本係照原本作成。
如不服本判決，應於收受送達後20日內向本院提出上訴書狀，其
未表明上訴理由者，應於提出上訴後20日內向本院補提理由書狀
（均須按他造當事人之人數附繕本）上訴時應提出委任律師或具
有律師資格之人之委任狀；委任有律師資格者，另應附具律師資
格證書及釋明委任人與受任人有民事訴訟法第466 條之1第1項但
書或第2項（詳附註）所定關係之釋明文書影本。如委任律師提
起上訴者，應一併繳納上訴審裁判費。
中　　華　　民　　國　　109 　年　　3 　　月　　20　　日

　　　　　　　　　　　　　  書記官  廖婷璇
　　　　　　　　　　　　　  
附註：
民事訴訟法第466條之1（第1項、第2項）：
對於第二審判決上訴，上訴人應委任律師為訴訟代理人。但上訴
人或其法定代理人具有律師資格者，不在此限。
上訴人之配偶、三親等內之血親、二親等內之姻親，或上訴人為
法人、中央或地方機關時，其所屬專任人員具有律師資格並經法
院認為適當者，亦得為第三審訴訟代理人。